臺灣高等法院臺中分院民事判決　九十三年度上易字第四二三號
　　　上　訴　人　謝冬發遺產管理人蕭麗珍
　　　訴訟代理人　李震華律師
　　　被上訴人　　乙○○
　　　訴訟代理人　唐琪瑤律師
右當事人間請求清償借款等事件，上訴人對於中華民國九十三年九月二十一日臺灣苗
栗地方法院八十九年度訴字第三一二號第一審判決提起上訴，本院於九十四年四月十
二日言詞辯論終結，判決如下：
    　主   　 文
上訴駁回。
第二審訴訟費用由上訴人負擔。
  　  事實及理由
一、本件上訴人起訴主張：被上訴人自民國（下同）八十四年底起，即陸續向訴外人
　　謝冬發借款周轉，至八十五年初借款總金額逾一百萬元時，被上訴人即依謝冬發
　　之要求，將所有坐落苗栗縣竹南鎮○○段中大埔小段一００九之一一、一００九
    之一三及其上建號七五一號，門牌號碼為苗栗縣竹南鎮大埔里四鄰大埔三六之七
　　號建物所有權全部（以下簡稱系爭房地），設定本金最高限額新台幣（下同）三
　　百萬元之抵押權予訴外人即謝冬發之妻丁○○○，並簽立切結書一紙。嗣後被上
　　訴人仍陸續向謝冬發借款，合計總金額為一百五十萬元以上，被上訴人於原法院
　　八十九年度訴字第一八號案件中亦自認無誤。謝冬發已於八十六年底死亡，嗣經
　　其親屬會議選任上訴人為遺產管理人，為此訴請確認上訴人對被上訴人之債權額
　　在一百五十萬元之範圍內存在，並本於消費借貸之法律關係請求被上訴人給付一
　　百五十萬元，及自八十七年一月一日起至清償日止，按年利率百分之五計算之利
    息等語。
二、被上訴人則以：被上訴人固曾向謝冬發借款周轉，並提供系爭房地設定本金最高
    限額三百萬元之抵押權予謝冬發之妻丁○○○供擔保，然被上訴人所借金額未達
    一百五十萬元，且所借款項已部分清償。另訴外人即丁○○○之債權人丙○○主
    張本件被上訴人之債權人應為丁○○○而非謝冬發，故訴請確認丁○○○對被上
    訴人之借款債權一百五十萬元存在，經原法院以八十九年度訴字第一八號受理，
    並經本院九十年度上字第一六三號判決確認丁○○○對被上訴人之借款債權一百
    零八萬元存在，並經最高法院以九十二年度上字第０二一三二號裁定駁回上訴確
    定在案。是被上訴人固曾向謝冬發借款，惟依本院之認定，謝冬發與被上訴人間
    存有利益第三人契約，故本件借款之債權人應為丁○○○而非謝冬發，是本件判
    決亦不應與前開本院為不同之認定，避免被上訴人重複負擔同筆債務，故上訴人
    主張其為債權人訴請被上訴人清償借款，即無理由等語資為抗辯。
三、原審經審酌兩造所提出之攻擊防禦方法後，判決駁回上訴人之訴。上訴人對原審
　　判決不服提起上訴，於本院聲明：(1)原判決關於本件聲明第二項的部分廢棄。(2)
　　被上訴人應給付上訴人新台幣一百五十萬元整及自民國八十七年元月一日起至清
　　償日止，按年息百分之五計算之利息。被上訴人於本院答辯聲明則為：(1)上訴駁
　　回。(2)訴訟費用由上訴人費擔。（上訴人於原審同時聲明請求確認對被上訴人之
　　債權一百五十萬元存在，並請求被上訴人給付一百五十萬元及利息，經原審判決
　　全部敗訴後，僅就給付訴訟部分提起上訴，故就確認訴訟部分，上訴人已敗訴確
　　定。）
四、上訴人於本院審理中始主張本件債權早已由丁○○○移轉讓與予上訴人云云，並
　　提出債權讓與契約書影本乙份為證（參見本院卷第十頁），惟按「當事人不得提
　　出新攻擊或防禦方法。但有下列情形之一者，不在此限：一、因第一審法院違背
　　法令致未能提出者。二、事實發生於第一審法院言詞辯論終結後者。三、對於在
　　第一審已提出之攻擊或防禦方法為補充者。四、事實於法院已顯著或為其職務上
　　所已知悉或應依職權調查證據者。五、其他非可歸責於當事人之事由，致未能於
　　第一審提出者。六、如不許其提出顯失公平者。前項但書各款事由，當事人應釋
　　明之。」民事訴訟法第四百四十七條第一、二項定有明文。查上訴人提出之上開
　　債權讓與契約書所載簽署之日期為八十七年元月間，且該契約書為蕭麗珍保管中
　　，上訴人於原審審理時本即得提出，惟其非但未曾提出，亦未曾就此債權讓與一
　　事為主張，而堅稱丁○○○僅為抵押債權人，非債權人，甚且在知悉與本件上訴
　　人所主張之事實無法相容之原審法院八十九年度訴字第十八號確認丁○○○對本
　　件上訴人系爭一百五十萬債權存在案件經原審法院八十九年十月二十日判決確認
　　丁○○○之債權存在後（見原審第一卷第七十一頁），仍不提出債權讓與契約書
　　以主張丁○○○業將系爭債權讓與予上訴人，僅聲請裁定停止原審之本件訴訟，
　　以免裁判兩歧，姑不論八十七年一月間蕭麗珍尚非謝冬發之遺產管理人，及該債
　　權讓與契約書之真實性猶待存疑，且內容亦欠明確，唯實難認合乎訴訟上之程序
　　正義，況上訴人於本院提出債權讓與此一新攻擊方法，復未釋明究係依據前揭民
　　事訴訟法第四百四十七條第一項但書所列何款事由為之，故本院就上訴人所提出
　　債權讓與之主張，不予准許，而予駁回。
五、兩造不爭執之事項：
（一）系爭借款與本院九十年上字第一六三號確認債權存在事件之借款都是同一貸款
      人，原始都是由謝冬發借款給乙○○，是同一筆借款。（參見本院卷第四七、
　　　四八頁）。
（二）本院九十年上字第一六三號判決確認丁○○○對被上訴人借款債權一百零八萬
      元存在，並經最高法院以九十二年度上字第０二一三二號裁定駁回被上訴人之
      上訴，業已確定在案。
六、本件主要之爭點乃在被上訴人之借款債權人目前為謝冬發或丁○○○？茲審究如
    下：
（一）證人即代書甲○○於原法院八十九年度訴字第一八號事件審理時證稱：「是乙
      ○○與謝冬發至我那裏辦設定抵押權．．．．雖抵押三百萬元，實際上只有借
      一百五十萬元，借錢之人是何人我不知道，而他們來辦時已經談好了，當日只
      有謝冬發來，且指明債權人為他太太（丁○○○），但錢是何人借的我不知道
      。」等語明確（參見八十九年度訴字第一八號卷第三一頁），又甲○○於本院
      審理時亦證稱：「（當時設定最高限額三百萬元，是對已經存在的債權設定抵
      押，還是對未來的債權設定？）當時已有借貸關係，再來設定抵押。」「（當
      時有無說借多少錢？）一百五十萬元，當時乙○○也有寫借據給謝冬發，當場
      在我那裡寫。」「（當時是說向何人借款？）跟誰借錢我不知道，我有看到借
      據，借據上載明乙○○有借到一百五十萬元。」「（當時辦理的時候，謝冬發
      有無說債權人是丁○○○，當時意思為何？）當時沒有明講，當時只說權利登
      記他太太」等語（參見本院卷第五十頁）。經查甲○○亦為謝冬發之債權人，
      依上訴人提出之甲○○與丁○○○所書立之和解書第三點第(一)項之約定：甲方
      （即甲○○）依其債權額比例受領乙方（即丁○○○）所提供之補償性和解金
      ，即新台幣一百一十一萬一千二百零七元整之同時，不再對乙方為任何權利主
      張及請求（不論有否執行名義），惟甲方尚得依法就乙方先夫（即謝冬發）所
      遺之債權及財產行使權利（參見本院卷第九頁），是倘本件系爭債權仍為謝冬
      發所有，甲○○既尚可受償，其斷無證稱謝冬發指明債權人為丁○○○之理，
      且甲○○是辦理設定抵押權之代書，其親眼見聞當日情形，故其證言應可採信
      。
（二）另證人丁○○○則於本院九十年度上字第一六三號事件審理中證稱：「是我先
      生謝冬發借錢給乙○○，所以設定抵押三百萬元，抵押權人是我，謝冬發有徵
      求我的同意，我有同意，是何法律關係我不清楚，實際上借給他一百五十萬元
      。」等語屬實（參見九十年度上字第一六三號卷第六三頁），依前述證人所證
      ，本件確係就已存在之借款債權設定抵押，雖被上訴人亦表示當時未言明債權
      讓與（參見本院卷第一０三頁），但此係因當事人知識水準不高，不明瞭債權
      讓與之法律上意義所致（參見本院卷第一０四頁），應不足影響謝冬發設定抵
      押權時，係將已存在之債權讓與丁○○○之真意。是上訴人主張本件系爭債權
      ，未必即為抵押權所擔保之債權，兩者本可個自獨立、不相干云云，實非可採
      。
（三）綜上，本件消費借貸之原出借人雖係謝冬發，然於系爭房地設定抵押權時，謝
      冬發業已將當時存在之債權讓與丁○○○，並當場由謝冬發通知債務人即被上
      訴人乙○○，依民法第二百九十七條第一項規定，謝冬發與丁○○○間之債權
　　　讓與已生效力，是以被上訴人之借款債權人現為丁○○○。
七、綜上所述，本件借款債權之債權人現為丁○○○而非謝冬發，則上訴人本於謝冬
    發之遺產管理人地位請求被上訴人清償借款一百五十萬元或四十二萬元及利息，
    即無理由，應予駁回。原審所為上訴人敗訴之判決，其理由雖有不同，惟其結論
    則無二致，上訴論旨指摘原判決不當，聲明求為廢棄改判，非有理由，應予駁回
    。
八、本件事證已明，兩造其餘攻擊防禦方法與本件判決結果不生影響，不予一一論述
    ，附此敘明。
據上論結，本件上訴為無理由，依民事訴訟法第四百四十九條第二項、第七十八條，
判決如主文。
中　　　華　　　民　　　國　　九十四　　年　　　四　　　月　　二十六　　日
~B1民事第二庭審判長法　官　童有德
~B2　　　　　　　　法　官　謝說容
~B3　　　　　　　　法　官　蔡秉宸
右為正本係照原本作成。
不得上訴。
~B　　　　　　　  書記官　吳宗玲
中　　　華　　　民　　　國　　九十四　　年　　　四　　　月　　二十七　　日
　　　　　　　　　　　　　　　　　　　　　　　　　　　　　　　　　　　　Ｙ
